【裁判字號】    95,台上,2894
【裁判日期】    951221
【裁判案由】    返還土地所有權狀
【裁判全文】
最高法院民事判決            九十五年度台上字第二八九四號
上  訴  人  楊錦銘
訴訟代理人  賈育民律師
被 上訴 人  甲○○
上列當事人間請求返還土地所有權狀事件，上訴人對於中華民國
九十五年六月六日台灣高等法院第二審判決（九十四年度上字第
三九一號），提起上訴，本院判決如下：
    主  文
上訴駁回。
第三審訴訟費用由上訴人負擔。
    理  由
本件上訴人主張：伊為「祭祀公業楊明珠」（下稱楊明珠）之管
理人，已經主管機關台北市文山區公所（下稱文山區公所）准予
備查在案。楊明珠所有坐落台北市○○區○○段三小段七六二、
七六三地號土地（下稱系爭土地）雖登記為「祭祀公業楊明珠公
」（下稱楊明珠公）、管理人為楊石萬名義，惟伊公業於民國八
十九年十月間向文山區公所申請補發派下員名冊時，經該公所函
示伊公業前誤用楊明珠公之名稱應更正為「祭祀公業楊明珠」，
是楊明珠與楊明珠公實為同一主體。又被上訴人為伊公業顧問兼
土地代書，前於八十年十二月六日經伊派下全員大會決議為處理
系爭土地而保管該土地所有權狀，詎被上訴人竟與伊公業前管理
人楊石萬侵占公業資產、盜賣公業土地收取不法利益，已經法院
判處有期徒刑一年六月確定（下稱系爭刑事確定判決），伊公業
遂於九十三年九月十一日召開理監事聯席會議決議終止被上訴人
顧問職務，被上訴人自無權保管系爭土地所有權狀，伊復以郵局
存證信函催告被上訴人返還，被上訴人不得主張同時履行抗辯等
情。爰依所有物返還請求權，求為命被上訴人返還系爭二筆土地
所有權狀之判決。
被上訴人則以：依「祭祀公業楊明珠公財產管理章程」第一條規
定，名稱定為祭祀公業楊明珠公，而系爭土地之所有權人為楊明
珠公，即上訴人曾訴請確認其為楊明珠公之管理權存在事件，亦
經台灣台北地方法院（下稱台北地院）判決敗訴確定，是楊明珠
與楊明珠公實為不同權利主體，上訴人既無法向地政機關為管理
人名義之變更，即無權限終止伊與楊明珠公間之委任關係，縱終
止意思表示送達伊，亦不合法。又上訴人並非公業之管理人，且
系爭刑事確定判決已認定楊明珠公派下全員大會決議系爭土地之
所有權狀暫由伊保管，上訴人欲取回，應給付５％之酬勞新台幣
（下同）八百十三萬九千四百六十元，及自八十六年八月一日起
至九十五年四月一日止，共一０四個月計二百零八萬元之顧問費
，伊得準用或類推適用同時履行抗辯權等語，資為抗辯。
原審斟酌全辯論意旨及調查證據之結果，以：查楊明珠派下登記
籌備委員會主任委員楊林中為籌備祭祀公業楊明珠，乃於五十四
年三月三日檢附第一次籌備委員會記錄及刊登啟事報紙向台北市
政府申請准予備案，嗣經台北市政府、基隆市政府及台北縣政府
於五十五年二月十七日會銜公告徵求異議（不動產標示亦併同公
告），並自同年二月二十二日起連續三天登報，公告楊明珠派下
全員名冊、不動產標示及派下權繼承慣例，因無人異議乃於同年
四月七日核發加蓋台北市政府印信之派下全員名冊、財產目錄、
派下權繼承慣例在案，經核公告之前揭「楊明珠公財產目錄」及
派下全員名冊（六十四名），與附於台北市政府民政局（下稱民
政局）卷內之「楊明珠公財產目錄」及派下全員名冊相符，而依
「楊明珠公財產目錄」所載之所有土地，登記簿謄本有登記為「
楊明珠公管理人楊萬乞」者，亦有登記為「楊明珠管理人楊德全
」者。嗣楊明珠公業於五十五年四月十七日召開第一屆派下全員
大會選任楊林中為第一屆管理人，並決議通過「祭祀公業楊明珠
公財產管理章程」（下稱五十五年管理章程）在案，依其第二頁
所載名稱及第一條之規定，足認公業名稱為楊明珠。則該管理章
程第一頁雖載為楊明珠公財產管理章程，或楊明珠所有之土地登
載為楊明珠公，均不影響其屬於楊明珠之事實。楊明珠第二屆管
理人楊紅紺為辦理土地產權登記，曾於六十七年三月十六日向民
政局申請核發「祭祀公業楊明珠」為「祭祀公業楊明珠公」之證
明書，雖未如願，但第三屆管理人楊裕寬對外發文大都改以楊明
珠公稱之，間亦有以楊明珠稱之，或以楊明珠發文而以楊明珠公
具名，甚至楊裕寬因與楊紅紺間就管理人存否生有爭執，而以楊
紅紺為被告訴請對「楊明珠公」管理人之權利存在，並請求楊紅
紺交還相關土地之所有權狀，亦經台北地院判決楊裕寬勝訴確定
。而楊裕寬自七十二年十二月七日申請派下全員名冊及系統表時
，首次稱公業為楊明珠公，嗣第四任管理人楊德全亦以楊明珠公
稱之，且民政局及台北市木柵區公所（下稱木柵區公所）發文亦
以楊明珠公稱之，楊德全甚至起訴請求楊裕寬應協同向地政機關
辦理「祭祀公業楊明珠公」相關土地管理人名義變更登記為楊德
全即祭祀公業楊明珠公管理人，並將該土地所有權狀交付之，足
證系爭公業自第三屆管理人楊裕寬就任時起即開始誤用楊明珠公
名稱。系爭公業第四屆管理人楊德全於七十八年三月十五日通知
召開會員大會改選第五屆管理人楊石萬，並修改五十五年管理章
程（下稱修改後管理章程為七十八年管理章程），依該管理章程
所載名稱及第一條之規定，雖載其名稱為楊明珠公，惟楊石萬於
七十八年四月二十日向木柵區公所申請管理人變動備查時，所附
之五十五年管理章程（影本），與原存放民政局五十五年管理章
程不符，足見楊石萬影印五十五年管理章程與第一屆通過之五十
五年管理章程不同，顯非正確版本，徵諸七十八年之管理章程並
未修正其名稱，俱見系爭公業之名稱顯未經會員大會決議修正，
其公業名稱仍為楊明珠。另楊石萬所任管理人，係緣自於楊裕寬
、楊德全、楊紅紺、楊林中，而楊林中自始申請備案系爭公業之
名稱為楊明珠，故楊石萬所任之公業管理人即楊明珠。而被上訴
人之所以持有系爭土地所有權狀，係因楊石萬於八十一年十一月
二十四日代表召開派下全員大會之決議，楊石萬召集名稱雖以楊
明珠公稱之，惟楊石萬既係楊明珠之管理人，殊不因其召集派下
全員大會名稱以楊明珠公稱之，遽謂另有名為楊明珠公之祭祀公
業。則上訴人主張楊明珠即為楊明珠公，應可採信。次按，祭祀
公業規約倘訂有管理人之選任方式，必待依該方式完成選任，派
下員與管理人間之選任契約始行有效成立。依內政部七十一年五
月二十九日七一台內民字第八一一七五號函示，管理人產生方法
有三種方法，一、依公業內部規章之規定，二、由派下員大會選
舉，以過半數當選者，三、若派下員為數眾多，且分散各地無法
召集者，則以簽名方式，得經全體派下三分之二以上同意為當選
。依此函示，係指祭祀公業內部規章若訂有管理人產生方式，則
應先依規章辦理之，若無規章或規章中並無規定管理人產生方式
，則由派下員大會選舉，過半數同意為之，惟若無法從上開二種
方式產生時，而有派下員「為數眾多」，且「分散各地」無法召
集者等因素時，方得適用經全體派下三分之二以上簽名同意之方
式。查系爭公業於九十一年十二月四日召開派下員大會，固推舉
上訴人為楊明珠之管理人，並向文山區公所申請備查。惟依系爭
公業五十五年管理章程第十三條規定：「本公業設委員九名，監
事會設監事三名，均由會員大會出席會員暨受委任派下普選之。
但現獲有承耕權之派下保留二位為當然委員」及第十四條規定：
「委員會由委員互選一名為主任委員兼任管理人名義，為本公業
之法定代理人，綜攬會務代表公業依法登記為財產管理人，暨為
委員大會及委員會之召集人兼主席」，則受任為管理人必須先由
派下互選委員九名後，再由該九名委員互選一名為主任委員兼任
管理人。而依上訴人提出之該次會議記錄所載，上訴人係經由派
下三分之二以上推舉當選管理人，與管理章程上開規定管理人出
任方式不同，顯未依管理章程所定方式完成選任，縱經派下員全
體三分之二以上推舉，上訴人與派下員間之管理人選任契約尚未
有效成立。且祭祀公業管理人之變動，應由新管理人檢具派下全
員證明書……向民政機關（單位）申請備查，無須公告，如對該
管理人之變動有異議者，應逕向法院提起民事確認之訴，祭祀公
業土地清理要點第十六點定有明文。故民政機關（單位）准予備
查之管理人並無確定私權之效力，於具體訴訟事件，對於當事人
是否係祭祀公業之管理人倘有爭議，事實審法院應予調查認定。
因此，祭祀公業管理人之存否，屬私權事項，不以民政機關（單
位）出具備查證明文件為必要，亦不因而當然取得管理人資格。
是文山區公所准予備查，亦不因而使上訴人當然取得系爭公業管
理人之資格。上訴人主張其為楊明珠合法選任之管理人云云，尚
非可採。至上訴人提出系爭公業八十八年一月三十一日派下全員
大會會議記錄，於台北地院八十八年度簡上字第二二五號訴訟中
即已提出，惟為該確定判決所不採，上訴人即應受該確定判決拘
束。從而，上訴人本於其為楊明珠之管理人資格請求被上訴人返
還系爭土地所有權狀，洵非正當，要難准許等詞，為其心證之所
由得，並說明上訴人其他主張及聲明未經援用之證據為不足取，
暨不逐一論述之理由，因而維持第一審所為上訴人敗訴之判決，
駁回其上訴。
查祭祀公業之管理章程經派下員或授權機關合法決議通過後，即
足拘束全體派下員，此觀該管理章程第三十一條規定：「本章程
經委員會制定而等於民法第八二八條『公同共有人契約』」即明
，則申請主管機關備查，僅係行政管理之措施，應不影響拘束派
下員之效力。其次，系爭公業之前述管理章程，既已明定管理人
之選任方式，而上訴人主張其經推舉為系爭公業管理人之九十一
年十二月四日派下員大會，依其會議紀錄所載，顯與該管理章程
所定之選任方式不合，自難認係依該管理章程所合法推舉之管理
人。末查，上訴人既以系爭公業合法管理人自居提起本件訴訟，
即與欠缺當事人能力之情形有間。原審因以上述理由，為不利於
上訴人之論斷，經核於法洵無違誤。上訴論旨，猶執陳詞，並以
原審取捨證據、認定事實及適用法律之職權行使，暨其他與判決
基礎無涉之理由，指摘原判決不當，求予廢棄，不能認為有理由
。
據上論結，本件上訴為無理由。依民事訴訟法第四百八十一條、
第四百四十九條第一項、第七十八條，判決如主文。
中    華    民    國  九十五  年   十二   月  二十一  日
                      最高法院民事第八庭
                          審判長法官  朱  建  男
                                法官  顏  南  全
                                法官  許  澍  林
                                法官  鄭  傑  夫
                                法官  蘇  清  恭
      本件正本證明與原本無異
                                      書  記  官
中    華    民    國  九十六  年    一    月    四    日
                                                      Ｅ


司法院資訊處製作；財團法人民間司法改革基金會備份。
